【裁判字號】    97,消債更,17
【裁判日期】    970717
【裁判案由】    更生事件
【裁判全文】
臺灣基隆地方法院民事裁定            97年度消債更字第17號
聲  請  人  甲○○
即  債務人
上列當事人因消費者債務清理事件聲請更生，本院裁定如下：
    主  文
聲請駁回。
聲請費用由聲請人負擔。
    理  由
一、按聲請更生或清算不合程式或不備其他要件者，法院應以裁
    定駁回之，消費者債務清理條例第8條定有明文。又債務人
    與金融機構協商成立者，不得聲請更生或清算，但因不可歸
    責於己之事由，致履行顯有重大困難者，不在此限﹔本條例
    施行前，債務人依金融主管機關協調成立之中華民國銀行公
    會會員辦理消費金融案件無擔保債務協商機制與金融機構成
    立之協商，準用前項之規定，同條例第151條第5項及第6項
    亦定有明文。是本條例施行前，債務人依中華民國銀行公會
    會員辦理消費金融案件無擔保債務協商機制與金融機構成立
    之協商者，即應由債務人按協商條件履行，惟於協商成立後
    之清償期內，發生有如債務人因患病、失業或有其他未參與
    協商之債權人聲請強制執行，致債務人收入減少，財產損失
    ，履行債務清償方案顯有重大困難之情形等，應認不可歸責
    於債務人之事由，始得聲請更生或清算（參見李文彥，消費
    者債務清理條例概說，司法文選別冊第1381期第5頁）。
二、本件聲請意旨略已：聲請人曾依中華民國銀行公會會員辦理
    消費金融案件無擔保債務協商機制（下稱債務協商機制）與
    債權銀行成立協議，每月應繳金額新臺幣（下同）20,504元
    ，惟陳報人當時月收入37,000元。母親於96年5月罹患疾病
    ，聘請看護一天須支付費用2,000元之龐大金額，不足部份
    均向友人借款。96年10月間方聘請外籍看護，每個月須支付
    仲介及外勞費用共23,000元。由於先前積欠向友人資助之債
    務，加上醫療費及看護費，致陳報人繳至96年12月始向銀行
    申請喘息2個月。然天有不測風雲，陳報人於2月過年期間因
    工作意外導致手部骨折，休養一個多月無法外出工作，生活
    著實困苦及諸多無奈致陳報人無法履行原協議，於97年3月
    始告毀諾。綜上所陳，陳報人確有不可歸責於己之事由，且
    無擔保或無優先權之債務總額未逾1,200萬元，復未經法院
    裁定開始清算程序或宣告破產，爰聲請更生等語。
三、經查：聲請人原先所提出之前兩年內必要支出關於家計支出
    部分為10,000元，經本院命補正後重新提出之家計支出竟增
    加為15,800元（含食、衣、住、行、通訊費、家計預備金等
    ）與原陳報之數額差距甚大，似有虛報之嫌，且(一)關於衣、
    通訊費及家計預備金等必要支出項目，前經本院命提出證明
    文件，然聲請人仍未為提出，是該項目之支出數額難以採認
    。(二)關於行的項目，聲請人自陳該支出為每個月往返公司與
    住所之油資，然觀聲請人所提出之全國財產稅總歸戶財產查
    詢清單，聲請人名下並無任何汽機車，而聲請人又無提出任
    何車輛行車執照或登記文件，且對該項支出聲請人亦未提出
    證明文件，是該項目之支出，亦難採認。(三)關於住的部分，
    聲請人每月須繳交房租5,000元，雖有提出該租賃契約書及
    繳費證明影本，然綜觀該契約之內容，出租人張志信為聲請
    人之兄長，惟該戶之戶長卻為聲請人之母親，則該房屋之所
    有權是否確為張志信所有，不無疑慮，且縱該屋確為張志信
    所有，於聲請人身負債務之情形下，聲請人之兄長竟有不顧
    手足之情，不僅未予協助反向聲請人收取租金，實有違常理
    ，且觀連帶保證人張文魁，乃聲請人之胞弟亦居住於該屋內
    、租約自95年8月1日起，即聲請人與債權銀行達成協議後隔
    月簽定此租約以及聲請人於原先提出之必要支出部分並無房
    租支出，係嗣後才行提出等，均讓人懷疑聲請人是否為圖減
    免債務而作出虛偽造假之證明，且若經查明屬實，則聲請人
    恐有涉及刑事責任之虞。退步言之，縱聲請人確有上述租屋
    之情，則於聲請人之收入扣除協商還款及維持生活之必要費
    用後已不足以支付租金之情形下，衡諸常情，亦難認聲請人
    之兄長會要求聲請人搬出該戶或拒絕聲請人繼續居住於該戶
    。(四)聲請人雖有提出保險契約，然該保險係屬終身壽險，係
    全民健康保險以外之保險契約，於聲請人負債而無法清償之
    情形，此保險費之支出既非為維持債務人生存之必要費用，
    難認係屬債務人必要之支出，況依聲請人所提上開保險單等
    觀之，聲請人於協商成立後，明知每月應償還金額為若干，
    卻仍持續增加保險費支出，自應認係可歸責於聲請人自身之
    事由。
四、次查：就扶養費支出部分，聲請人自陳每月支付母親扶養費
    10,000元（母親及外勞伙食費、外勞薪資、仲介抽成、外勞
    之勞健保等費用共計30,000元，三兄弟平均分攤），然依聲
    請人所提出之戶籍謄本，聲請人至少有六名兄弟姊妹，則聲
    請人應僅需負擔六分之一之費用即5,000元。另就母親醫療
    費支出部分，聲請人陳報每個月須支付3,000之醫療費，然
    並未提出相關費用之收據為證，本即難以採信，縱確有支出
    ，聲請人亦僅需分擔500元。
五、再者，聲請人既已身負債務，則生活費用自應以維持最低生
    活為標準，而依行政院公佈97年臺灣省最低生活費為9,829
    元，聲請人每月薪資收入37,000元，扣除每個月協商還款金
    額20,504元、扶養費5000元以及母親之醫療費500元後，尚
    餘10,996元，已高於上述最低生活費之標準。又聲請人稱今
    年2月期間因工作意外導致手部骨折而無法外出工作，雖有
    提出診斷證明，然並未提出97年3月及4月份之存摺影本，且
    未提出任何證據證明收入因此而有減少，是本院亦無從判斷
    聲請人是否因此而導致有收入減少之情形，則聲請人所稱不
    可歸責於己之事由致履行顯有重大困難顯難採信。
六、綜上所述，本件既無不可歸責於聲請人致履行顯又重大困難
    之事由，則本件聲請人聲請更生，顯然違背消費者債務清理
    條例第151條第6項之規定，依上說明，自應駁回本件更生之
    聲請。
七、據上論結，本件聲請人聲請更生應屬要件不備，依消費者債
    務清理條例第8條、第15條及民事訴訟法第95條、第78條之
    規定，裁定如主文。
中    華    民    國    97    年    7     月    17    日
                  民事庭法  官  李木貴
以上正本係照原本作成。
如對本裁定抗告，應於本裁定送達後10日內，向本院提出抗告狀
，並繳納抗告費新臺幣1000元。
中    華    民    國    97    年    7     月    17    日
                        書記官  林蔚菁


司法院資訊處製作；財團法人民間司法改革基金會備份。
